【裁判字號】    94,家訴,22
【裁判日期】    950310
【裁判案由】    分割遺產
【裁判全文】
臺灣苗栗地方法院民事判決              94年度家訴字第22號
原      告  丙○○
                          號7.
訴訟代理人  李建德律師
被      告  乙○○
上列當事人間因請求分割遺產事件，本院於民國95年2 月24日言
詞辯論終結，判決如下：
    主  文
兩造被繼承人陳劉玉蘭所遺對於第三人甲○○之新臺幣佰壹拾
玖萬伍仟元債權，分割為原告與被告各二分之一。
被告應給付原告新臺幣柒萬肆仟伍佰元，及自民國九十五年二月
二十五日起至清償日止按週年利率百分之五計算之利息。
訴訟費用由被告負擔二分之一，餘由原告負擔。
    事  實
壹、原告方面
一、聲明：如主文第1 、2項所示。
二、陳述：
（一）兩造之被繼承人陳劉玉蘭於民國（下同）91年10月28日死
      亡，並未留有遺囑，兩造分別為被繼承人之子女，且為陳
      劉玉蘭僅有之二位繼承人，依法均為被繼承人之第1 順位
      法定繼承人，故應平均繼承遺產。而被繼承人陳劉玉蘭生
      前於86年間，將苗栗縣苗栗市○○段第296 之3 、第296
      之57地號土地及坐落上開土地上苗栗縣苗栗市○○段第
      1495 建 號建築物，以650 萬元出賣與第三人甲○○，甲
      ○○已陸續支付330 萬元，尚有3,195,000 元之債權並未
      清償，且此為兩造之被繼承人陳劉玉蘭死亡時所遺留之全
      部遺產，爰依民法第1164條之規定訴請分割。
（二）另兩造之被繼承人陳劉玉蘭所遺苗栗西勢美郵局及臺灣中
      小企業銀行苗栗分行存款158,000 元，經被告於陳劉玉蘭
      死亡後領取，故另依民法第1146條繼承回復請求權之法律
      關係，請求被告給付74,500元及追加此部分訴訟翌日起至
      清償日止之法定利息。
（三）被告經手陳劉玉蘭之喪葬奠儀收入，且喪葬費用是否如被
      告所言，並不清楚，故本件無法與被告和解。
三、證據：提出被繼承人之死亡證明書、郵政存簿儲金簿、臺灣
    中企業銀行活期儲蓄存款存摺、不動產買賣契約書、財政部
    臺灣省中區國稅局遺產稅免稅證明書、協議書（以上均影本
    ）及戶籍謄本等件為證。
貳、被告方面：
    聲明及陳述略以：承認原告之前開主張，但因支付陳劉玉蘭
    死亡後之喪葬費211,607 元，故本件無法與原告達成和解。
、本院依職權向苗栗西勢美郵局及臺灣中小企業銀行苗栗分行
    查詢陳劉玉蘭之存款情形。
    理  由
壹、程序方面
    按「訴狀送達後，原告不得將原訴變更或追加他訴。但有下
    列各款情形之一者，不在此限：一、被告同意者。二、請求
    之基礎事實同一者。三、擴張或減縮應受判決事項之聲明者
    。四、因情事變更而以他項聲明代最初之聲明者。五、該訴
    訟標的對於數人必須合一確定時，追加其原非當事人之人為
    當事人者。六、訴訟進行中，於某法律關係之成立與否有爭
    執，而其裁判應以該法律關係為據，並求對於被告確定其法
    律關係之判決者。七、不甚礙被告之防禦及訴訟之終結者」
    ，民事訴訟法第255 條第1 項定有明文。本件原告起訴，原
    係請求分割兩造之被繼承人陳劉玉蘭對於第三人甲○○之債
    權新臺幣（下同）3,195,000 元以及陳劉玉蘭所遺苗栗西勢
    美郵局存款115,295 元、臺灣中小企業銀行苗栗分行存款34
    ,148 元 ，嗣後自認被繼承人陳劉玉蘭全部遺產僅為上開對
    於第三人甲○○之債權3,195,000 元，而減縮僅以該債權為
    分割標的，並另追加請求被告依繼承回復請求權之法律關係
    給付如主文第2 項所示之金額及利息，為被告所同意，且不
    甚礙被告之防禦及訴訟之終結，揆諸前揭說明，應予准許，
    核先敘明。
貳、實體方面
一、按「繼承人有數人時，在分割遺產前，各繼承人對於遺產全
    部為公同共有」，「繼承人得隨時請求分割遺產，但法律另
    有規定或契約另有訂定者，不在此限」，民法第1151條、第
    1164條分別定有明文。次按「繼承權被侵害者，被害人或其
    法定代理人得請求回復之」，民法第1146條第1 項亦定有明
    文。再按：「所謂一部請求，係指以在數量上為可分之金錢
    或其他代替物為給付目的之特定債權，債權人任意將其分割
    而就其中之一部分為請求，但就其餘部分不放棄其權利者而
    言。就實體法而言，債權人本得自由行使一部債權；在訴訟
    上，則為可分之訴訟標的，其既判力之客觀範圍以訴之聲明
    為限度，自應認僅就已起訴部分有中斷時效之效果」（最高
    法院91年度臺上字第629 號判決意旨參照），是債權得為分
    割之標的無訛。
二、經查：
（一）原告主張：兩造之被繼承人陳劉玉蘭於91年10月28日死亡
      ，並未留有遺囑，兩造分別為被繼承人之子女，且為陳劉
      玉蘭僅有之二位繼承人，依法均為被繼承人之第1 順位法
      定繼承人，故應平均繼承遺產，而被繼承人陳劉玉蘭生前
      於86年間，將苗栗縣苗栗市○○段第296 之3 、第296 之
      57地號土地及坐落上開土地上苗栗縣苗栗市○○段第1495
      建號建築物，以650 萬元出賣與第三人甲○○，甲○○已
      陸續支付330 萬元，尚有3,195,000 元之債權並未清償，
      且此為兩造之被繼承人陳劉玉蘭死亡時所遺留之全部遺產
      等事實，為被告所不爭執，並經第三人甲○○到庭陳述明
      確（見卷第106 頁），復有原告提出、被告不爭執其為真
      正之戶籍謄本、不動產買賣契約書影本等件附卷為證（見
      卷第8 至13、17至20頁），應堪信為真實，揆諸前揭說明
      ，爰將上開債權予以分割為兩造各二分之一，並判決如主
      文第1 項所示。
（二）原告另主張：兩造之被繼承人陳劉玉蘭所遺苗栗西勢美郵
      局及臺灣中小企業銀行苗栗分行存款158,000 元，經被告
      於陳劉玉蘭死亡後領取，故另依民法第1146條繼承回復請
      求權之法律關係，請求被告給付74,500元等語，為被告所
      不爭執，被告並認諾應依民法第1146條之規定給付原告此
      部分款項（見卷第106 頁），是原告此部分請求同有理由
      ，爰判決如主文第2 項所示。
三、末按「因共有物分割、經界或其他性質上類似之事件涉訟，
    由敗訴當事人負擔訴訟費用顯失公平者，法院得酌量情形，
    命勝訴之當事人負擔其一部」，民事訴訟法第80條之1 定有
    明文。本件關於分割公同共有遺產之訴，係固有必要共同訴
    訟，原告、被告之間本可互換地位，本件原告起訴雖於法有
    據，但被告之應訴，實因訴訟性質所不得不然，是本院認本
    件之訴訟費用，應由兩造依其應繼分之比例分擔，較為公允
    ，爰判決如主文第3 項所示。
四、據上論結，本件原告之訴為有理由，依民事訴訟法第80條之
    1 ，判決如主文。
中    華    民    國    95    年    3     月    10    日
                  家事法庭    法  官  伍偉華
以上正本係照原本作成。
如對本判決不服，應於判決送達後20日內向本院提出上訴狀附繕
本，並繳納上訴費用。
                              書記官  許瑞萍
中    華    民    國    95    年    3     月    10    日


司法院資訊處製作；財團法人民間司法改革基金會備份。
